臺灣桃園地方法院民事判決　　　　　　　95年度訴字第1319號
原　　　告　甲○○
訴訟代理人　戴美雯律師
被　　　告　乙○○
訴訟代理人　辛○○
上列當事人間清償債務事件，經本院於民國96年4 月24日言詞辯
論終結，判決如下：
    主  文
被告應給付原告新臺幣壹佰參拾萬陸仟伍佰元，及自民國九十五
年九月四日起至清償日止，按週年利率百分之五計算之利息。
原告其餘之訴駁回。
訴訟費用由被告負擔。
本判決第一項於原告以新臺幣肆拾參萬伍仟伍佰元為被告預供擔
保後，得假執行。但被告以新臺幣壹佰參拾萬陸仟伍佰元為原告
預供擔保，得免為假執行。
    事  實
甲、原告方面：
一、聲明：
  (一)被告應給付原告新臺幣（下同）1,306,500 元，及自支付命
    令狀繕本送達翌日起至清償日止，按週年利率5 ％計算之利
    息。
  (二)願供擔保請准宣告假執行。
二、陳述：
  (一)被告為原告之女婿，前因欲購買營業用大貨車而陸續向原告
    借款，原告自民國92年4 月24日代被告匯款2 萬元予車商；
    同年5 月7 日自鶯歌郵局提領150 萬元，其中之148 萬元代
    被告匯款予車商；同年5 月27日原告於鶯歌郵局提領8 萬元
    後，再向原告之姐夫即證人己○○調借12萬元，一併將20萬
    元代被告匯款予車商；同年6 月10日原告再代被告匯款10萬
    6,500 元予車商；合計180 萬6,500 元，扣除被告家人所提
    出之50萬元，被告共向原告借款1,30 6,500元，雖未約定清
    償日期，惟迄今已3 年餘，經原告屢次催請被告償還，被告
    均置之不理，爰依民法第474 條規定提起本訴。
  (二)縱若鈞院認兩造間之借貸契約不存在，被告亦無法證明其有
    受領之法律上原因而無須返還，爰依民法第179 條之規定，
    請求判決如訴之聲明所示。
三、對被告抗辯所為之陳述：
  (一)被告就證人壬○○及辛○○帳戶所提領之45萬元，先稱係證
    人丁○○還娘家欠款，復稱係購車款之一部，又稱係丁○○
    返還對公司之借款，同一筆款項作三種不同用途，已明顯矛
    盾。且被告主張之購車款來源中，有部分係94年始提領，惟
    其支付車款之時間係於92年4 至6 月，時間先後並不合理。
  (二)證人壬○○、庚○○就借款20萬元予被告作為車款使用乙節
    ，兩相矛盾，故被告主張車款係由壬○○向庚○○所借云云
    ，顯非事實。另證人戊○○證稱其係於92年4 月24日領錢，
    被告夫妻帶著小孩在一個星期後向其拿錢，惟查被告夫妻之
    小孩在當時尚未出生，其證詞顯屬虛偽。而證人壬○○、庚○○、辛○○及丙○○等之證詞均無法證明原告代被告所付
    之車款係由被告所提出。
四、證據：提出存款存根聯2 件、郵政跨行匯款申請書2 件、客
    戶歷史交易清單1 件、第一銀行存摺1 件、定期儲金存單1
    件、轉存申請書1 件（均為影本）、錄音帶1 件及譯文2 件
    為證，並聲請訊問證人己○○。
乙、被告方面：
一、聲明：駁回原告之訴，如受不利判決，願供擔保，請准宣告
    免為假執行。
二、陳述：
  (一)被告於92年4 月向訴外人林正雄購買營業用大貨車，車價為
    183 萬元，加上領牌過戶合計約190 萬元。被告支付車款係
    變賣原有之汽車予證人丙○○得款50萬元、被告之父壬○○
    向被告姑姑庚○○借款70萬元、及向被告之母戊○○借款30
    萬元，被告陸續將上開款項交付現金予被告之妻丁○○代為
    匯款150 萬元；不足部分，丁○○承諾會跟同事借款。被告
    每月之薪水交由丁○○處理，針對車款部分被告不可能向原
    告借款。
  (二)被告平日皆將收入所得交付配偶丁○○保管及處理，嗣因購
    車需要，而變賣原有汽車，並陸續向父母、胞姐及姑姑等親
    友借款，湊足車款並交付丁○○匯款予車商，被告購車來源
    及清償借款來源為：
    1.變賣原有汽車50萬元。
    2.向被告父親壬○○借款45萬元：
      94年2 月21日借5萬元
      94年5 月5 日借15萬元
      94年5 月5 日借25萬元。
    3.92年4 月24日向被告之母戊○○借款30萬元。
    4.向被告之姑姑庚○○借款56萬7,000 元：
      92年4 月24日借款50萬元
      92年5 月3 日借5萬元
      92年5 月5 日借6萬5,000元
      92年5 月12日借5萬2,000元
      92年5 月16日借3萬5,000元
    5.94年3月29日向被告之姐辛○○借5萬元。
    6.上開款項即達183 萬元以上，皆交由被告配偶丁○○集中
      保管後代為匯款予車商。
  (三)被告平日係以駕駛大貨車為業，被告原有積蓄、客戶交付之
    款項、支票，全部交付被告配偶丁○○管理，惟購車借款非
    屬民法第1003條規定之日常家務，丁○○無權代理被告向他
    人借款，且因被告與證人丁○○夫妻漸行漸遠，故其證詞顯
    有偏頗，而非可採。
  (四)被告從未向原告借款，且借貸契約為要物契約，原告應就借
    貸契約之存在、被告有借款要約、原告允諾、資金流入被告
    帳戶等事實，負舉證之責。被告於錄音中亦未曾表示有向原
    告借款等語。且證人丁○○曾向公司借款70萬元以湊足購車
    ，倘原告所言為真，以上開70萬元加上原告所稱之130 萬元
    ，已超過車價183 萬元，足見原告所言為虛。
三、證據：提出郵局存摺2 件、合作金庫存摺1 件、臺灣企銀存
    摺1 件、汽車買賣合約書2 件（均為影本）、客戶歷史交易
    清單1 件為證，並聲請訊問證人壬○○、戊○○、庚○○、
    辛○○、丙○○。
丙、本院依職權調閱庚○○及戊○○於92年4 月24日之存提款紀
    錄、原告帳戶託收票據明細資料及原告於92年5 月7 日提領
    150萬元之提款單暨其中148萬元之跨行匯款單。
    理  由
甲、程序方面：
    按訴狀送達後，原告不得將原訴變更或追加他訴。但請求之
    基礎事實同一者，不在此限，民事訴訟法第255 條第1 項但
    書第2 款定有明文。本件原告起訴時，其訴訟標的為消費借
    貸之法律關係，嗣於起訴狀繕本送達被告後，原告追加不當
    得利之法律關係請求，被告雖表示不同意，惟核原告所為上
    開訴之追加，係基於同一基礎事實，揆諸上揭法律規定，應
    予准許。
乙、實體方面：
一、本院判斷：
  (一)被告於92年4 月22日向勝中汽車商行購買車牌號碼WJ─365
    號大貨車，價金180 萬5,000 元，加上領牌費用約190 萬元
    ，由被告之配偶丁○○代被告於92年4 月24日匯款2 萬元、
    92年5 月7 日匯款1,48萬元、92年5 月27日匯款20萬元、92
    年6 月10日匯款10萬6,500 元至勝中汽車商行負責人林正雄
    帳戶（如附表）等事實，為兩造所不爭執，復有車輛買賣契
    約書1 件及匯款單4 紙在卷可稽（見本院卷第165 頁、95年
    度促字第32048 號卷第4-5 頁）；又原告所提出被告與丁○○、丁○○之父、母之談話錄音帶暨譯文內容，亦為被告所
    不爭執；均堪信為真實。
  (二)原告主張上開由丁○○匯款代被告給付購車款之資金除其中
    50萬元係被告提出外，其餘130 萬6,500 元均係被告向原告
    之借款，被告否認並以前詞置辯，經查：
    1.原告主張上開由丁○○代被告匯款至訴外人林正雄帳戶之
      購車款，除其中50萬元係被告提出外，其餘130 萬6,500
      元均係被告向原告借貸，原告分別於如附表所示時間交付
      款項由丁○○代被告匯款等事實，有上揭匯款單4 紙在卷
      可稽，並據證人丁○○於本院證述「郵局的匯款單（附表
      編號2 、3）是 我跟原告一起去匯的，第一銀行的匯款單
      （編號1 、4）是 原告拿錢給我，我自己去匯的。」、「
      匯款的目的是要付車款」、「原告拿錢匯款是被告要借款
      」、「被告當初要買車，沒有跟我商量，訂車後才跟我說
      他沒有錢付車款，…後來他說他那邊可以湊到50萬元，我
      告訴他我公司可以借70萬元，但70萬元並不夠，後來他才
      跟我母親借，是我們兩個人一起去借的…。」、「剛才提
      到要向公司借70萬元，後來並沒有去借，是跟我母親借，
      但是被告隱瞞不敢說是跟我家人借的，還跟家裡的人說有
      還，所以被告的家人還是一直以為是跟我公司借用的。」
      、「（問：其中有無任何款項由被告或其他人提出的？）
      有，在同一天中被告母親領30萬元存到被告姑姑的戶頭，
      被告姑姑再由他的帳戶中轉50萬元到我的第一銀行的帳戶
      中。我領出來存到我媽媽帳戶中，再由我媽媽的帳戶中提
      現金150 萬元，其中148 萬元同時轉帳匯款到車商帳戶中
      。」等語明確（見本院卷第95-96 、127 頁），並有如附
      表所示存摺影本、原告定期存單暨轉存申請書、提款單、
      匯款單等件在卷可稽（見本院卷第43、123 、135- 136頁
      ）；而原告向其姐夫己○○借款12萬元，併代予匯款給付
      購車款之事實，亦有己○○證述之證詞在卷可考（見本院
      卷第93頁），且均互核相符。
    2.被告抗辯丁○○匯款之資金係其買車款50萬元及向其父壬○○、母戊○○、姑庚○○、姐辛○○所借，購車款均係
      被告交付丁○○匯款云云，固舉證人壬○○等人為證並提
      出帳戶存摺影本為佐，惟查：
      被告就資金來源先則陳述係變賣原有汽車50萬元，及由
        其父壬○○向姑姑庚○○借款70萬元及向其母戊○○借
        款30萬元，均交付丁○○代為匯款150 萬元，不足部分
        由丁○○跟同事借款（見本院卷第30頁95年9 月14日答
        辯狀）；嗣又辯稱購車來源為變賣原有汽車50萬元、向
        其父壬○○借款45萬元、向其母戊○○借款30萬元、向
        其姐辛○○借款5 萬元、向姑姑庚○○借款56萬7,000
        元，合計達183 萬元以上，皆交由丁○○集中保管後匯
        款予車商云云（見本院卷第64-65 頁95年12月12日答辯
        狀）；先後陳述不符。
      再被告陳述賣車50萬元及向親友借款部分，亦有如下不
        符：
        (1)被告所稱向戊○○借款30萬元部分：查92年4 月24日
          被告之母戊○○自其帳戶提領30萬元存入被告姑姑蕭
          金絨帳戶，經由庚○○帳戶匯款50萬元至丁○○帳戶
          ，經丁○○領出存入原告帳戶，原告於92年5 月7 日
          自其帳戶領出150 萬元（含丁○○存入之50萬元），
          將其中148 萬元匯予林正雄等情，已經證人丁○○證
          述在卷，並有如附表所示存摺影本、原告定期存單暨
          轉存申請書、提款單、匯款單等件在卷可稽，已如前
          述。是被告所述向其母借款30萬元部分，應即係指上
          開戊○○自其帳戶提領存入庚○○帳戶之30萬元。證
          人戊○○於本院證述將30萬元領出交付丁○○，與事
          實不符。
        (2)向庚○○借款部分：如前述被告姑姑庚○○於92年4
          月24日匯款予丁○○之50萬元中之30萬元即是上述黃
          梅春存入之30萬元，是該50萬元中庚○○之款項僅為
          20萬元。另被告稱於92年5 月3 日借5 萬元、92年5
          月5 日借6 萬5,000 元、92年5 月12日借5 萬2,000
          元、92年5 月16日借3 萬5,000 元部分，證人庚○○
          於本院證述係壬○○分4 次到庚○○家拿錢，與證人
          壬○○證述是1 次拿20萬元不符（見本院卷第89-90
          頁）；而當時庚○○帳戶內有足夠金額存款，有蕭金
          絨存摺影本可參（見本院卷第72頁），若果有該20萬
          元之借貸，應可1 次提領交付，庚○○分筆領款再由
          壬○○分次拿取，與常情有違；再上開4 次金額為20
          萬2,000 元，與所稱20萬元金額亦不相符；是上開20
          萬元各次提款、借款之說顯係拼湊而成，不能證明確
          有借貸存在，證人壬○○證述向庚○○借款70萬元及
          庚○○附和之詞除庚○○匯款予丁○○之50萬元（含
          戊○○之30萬元）外，均無足可採。
        (3)向壬○○、辛○○借款部分：被告所指向其父壬○○
          借款45萬元、向其姐辛○○借款5 萬元部分，雖提出
          帳戶存摺為憑，惟該提款紀錄均係94年間之提款紀錄
          ，有壬○○、辛○○存摺影本在卷可參（見本院卷69
          、71頁），然被告購車由丁○○匯款給付車款係92年
          4 月至6 月間之事，壬○○及辛○○之各筆提款顯與
          丁○○匯付被告購車款之事無關。
        (4)被告所指變賣舊車50萬元部分，固舉證人丙○○於本
          院證述向被告購買舊車已給付車款50萬元等詞，惟被
          告賣舊車車款50萬元並未收到，已據證人丁○○證述
          在卷（見本院卷127 頁）；又縱認被告有收到丙○○
          之50萬元，然依被告與丁○○之談話錄音內容「被告
          ：我牽這台車，…我說家裡的部分，看跟家裡拿多少
          ，妳說不用，妳說可以跟公司借。丁○○：你什麼時
          候說要跟你爸拿？你說你捨不得你的老父母。被告：
          我說我那台車可以賣50萬。丁○○：50萬呢？…陳織
          嬿：你沒錢就去跟人家訂車，你舊車賣給丙○○50
          萬拿不到，你就已經去給人家訂車了，我付了2 萬元
          的訂金，後來沒有錢可以去買車。…」等語（見本院
          卷第48頁），可見被告並未將該賣車之50萬元交付陳
          織嬿；而丙○○不知被告新購車款給付情形，丙○○
          不能證明被告有交付該賣車款50萬元予丁○○用以匯
          付新購車款之事實。
        (5)依上說明，被告所提出之款項只有庚○○併戊○○合
          計匯給丁○○之50萬元。再參被告與丁○○之錄音談
          話內容：「被告：這3 年我沒賺給妳啦。丁○○：你
          有拿給我，可是我幫你付出去，都不夠。被告：該給
          人的就是要給人啊。丁○○：問題是你不夠給人啊，
          你不夠給人，不是都是我幫你貼的嗎？被告：我有說
          到如果真的沒辦法，我車要賣掉，我有跟妳說過吧。
          …我是說打不平，車子要賣掉。…丁○○：那是你的
          問題，你每個月的月底都說你下個月有11、12萬，還
          是多少，結果拿回來都沒有啊。被告：我不可能都拿
          給妳啊，我有一部分要拿給修理廠的啊，該給人的要
          給啊。丁○○：你每個月都要修理這麼多錢？被告：
          對啊，車子每個月都要費用啦。丁○○：費用差到這
          麼多？差5 、6 萬，7 、8 萬？被告：每個月都差5
          、6 萬啦。」；「原告：像結婚的時候，我給她現金
          50萬當嫁妝，過沒多久，錢就一直拿出去一直拿出去
          ，我也是覺得很奇怪啊，為什麼剛嫁過去，錢就一直
          拿出去，那是我給她的嫁妝。被告：阿嬿，妳又沒跟
          我說那是妳的嫁妝。…被告：因為我也是在負債，…
          。」（44-48 頁）等情；可見被告收入並未全部交付
          丁○○，而交付丁○○處理部分入不敷出，仍有負債
          ，尚須丁○○以其薪資、嫁妝貼補支應。
      綜上述，被告不能證明丁○○匯款之資金來源係其所交
        付，所辯難予採取。
    3.就被告抗辯丁○○無權代理被告向原告借貸，兩造無借貸
      關係存在一節，查：
      上揭原告交付丁○○匯付林正雄之款項，係被告與丁○○一起向原告借款，已據丁○○證述在卷（見本院卷第
        127 頁），再參被告與丁○○之談話錄音內容「丁○○
        ：你什麼都敢發誓啊，借錢不還你也敢發誓啊。被告：
        我借什麼錢妳說啦。丁○○：你開車的是我們這的錢買
        的耶。被告：我沒還嗎？」等語（見本院卷第12頁）；
        及丁○○之父於談話中向被告稱「…我錢借給你，我從
        來也沒曾去問說丁○○你們現在怎樣。」，被告並未否
        認（見本院卷46頁）等情，可見兩造間確有借貸關係存
        在，且為被告所明知。原告為被告之岳母，被告為籌措
        購車款偕妻丁○○向原告借款，應屬常情，且原告確有
        交付款項由丁○○匯款代給付購車款之事實，丁○○證
        述與被告一起回家向其母即原告借款，可堪採信。又縱
        認被告未與丁○○一起向原告借款，借款亦非家務代理
        ，然被告自承部分購車款由丁○○借款支應，則被告因
        購車要求丁○○對外借貸資金支應購車款，即係授予丁○○代理權處理購車款之籌措支付事宜，被告既委由丁○○借款，丁○○依其代理權向原告借款，借貸契約自
        應對本人即被告發生效力。被告抗辯丁○○無權代理借
        款云云，委無可採。兩造間有借貸關係存在，可堪認定
        。
      被告雖抗辯其收入及有收取票據交由丁○○處理，聲請
        調閱原告帳戶資料以查明原告帳戶資金來源云云，惟查
        ：被告之收入並未全部交付丁○○，且縱被告買車後之
        收入及部分支票有交付丁○○處理，惟仍入不敷出，不
        能證明被告買車前有提出資金交付丁○○以給付購車款
        ，已如前述；再經本院調取原告92年5 月間至92年6 月
        10日止之帳戶明細，雖有4 筆代收票據紀錄，惟該託收
        票據日期均非原告與丁○○匯款日期，被告復不能舉證
        證明該託收票據與向原告借貸匯款之關係，且依上開錄
        音談話內容，被告並未提出任何支票以供丁○○匯款給
        付其購車款，難認上開託收票據與本件借款有何關係。
        被告聲請調閱原告帳戶明細核無必要。
    4.綜上所述，上開丁○○匯款計180 萬6,500 元，除其中庚○○匯予丁○○之50萬元（含戊○○之30萬元）可認係被
      告提出外，其餘130 萬6,500 元均係原告提出交付丁○○
      匯款代被告給付購車款，可堪認定。原告主張兩造間有借
      貸關係存在，且已交付借款與丁○○代被告匯款給付購車
      款，就起訴原因事實已盡舉證責任，被告雖否認借貸關係
      存在，惟不能舉證證明其抗辯事實，應認原告主張為真正
      。
  (三)按消費借貸借用人應於約定期限內，返還與借用物種類、品
    質、數量相同之物，未定返還期限者，借用人得隨時返還，
    貸與人亦得定一個月以上之相當期限，催告返還；民法第47
    8 條定有明文。又所謂貸與人得定一個月以上之相當期限催
    告返還，非謂貸與人之催告必須定有期限，祇須貸與人有催
    告之事實，而催告後已逾一個月以上相當期限者，即認借用
    人有返還借用物之義務，有最高法院73年台抗字第413 號判
    例意旨足資參照。本件兩造就系爭借款並未約定還款期限，
    然原告既已對被告聲請發支付命令請求清償借款，經被告聲
    明異議而視為起訴，該支付命令並已於95年8 月3 日送達被
    告，自可認原告已對被告為催告，且截至本件言詞辯論終結
    日止，為時逾一個月以上，縱此借款未定有返還期限，亦可
    認原告之請求與民法第478 條規定相符，並自支付命令狀繕
    本送達後１個月之翌日起算法定遲延利息。原告依借貸關係
    請求被告給付借款130 萬6,500 元及自支付命令狀繕本送達
    後1 個月之翌日即95年9 月4 日起至清償日止，按年息5 ％
    計算之遲延利息，為有理由，應予准許。逾此範圍之利息請
    求為無理由，應予駁回。
二、兩造均陳明願供擔保，請准宣告假執行或免為假執行，經核
    均無不合，爰各酌定如主文所示之擔保金額，併予准許。
三、本件事證已臻明確，兩造其餘主張陳述及所提證據，經核與
    本件判決之結果均無影響，爰不另一一論述，併此敘明。
四、據上論結，依民事訴訟法第第78條、第390 條第2 項、第39
    2 條第2 項，判決如主文。
中　　華　　民　　國　　96　　年　　5 　　月　　22　　日
                  民事第二庭    法　官　蔡寶樺
以上正本係照原本作成
如對本判決上訴，須於判決送達後20日內向本院提出上訴狀
中　　華　　民　　國　　96　　年　　5 　　月　　22    日
                    　　　　　　書記官　謝至菁
附表：
┌──┬──────┬──────┬────────────┬─────┐
│編號│日  期      │  金   額   │資  金  來  源          │證  據    │
│    │            │新台幣：元  │                        │          │
├──┼──────┼──────┼────────────┼─────┤
│1   │92年4 月24日│20,000      │原告交付匯款            │匯款單1 紙│
│    │            │            │                        │          │
├──┼──────┼──────┼────────────┼─────┤
│2   │92年5 月7 日│1,480,000   │50萬元部分：被告之母黃│戊○○、│
│    │            │            │  梅春提款30萬元存入被告│庚○○、陳│
│    │            │            │  姑姑庚○○帳戶，庚○○│織嬿帳戶存│
│    │            │            │  自帳戶匯款50萬元至陳織│摺影本。  │
│    │            │            │  嬿帳戶，丁○○領出存入│原告帳戶│
│    │            │            │  原告帳戶。            │存摺影本、│
│    │            │            │98萬元部分：原告定期存│定期存單暨│
│    │            │            │  款90萬元到期轉存帳戶，│轉存申請書│
│    │            │            │  加上原告帳戶原有存款。│。        │
│    │            │            │上開＋併予領出匯款。│原告帳戶│
│    │            │            │                        │  150 萬元│
│    │            │            │                        │  提款單、│
│    │            │            │                        │  148 萬元│
│    │            │            │                        │  匯款單。│
├──┼──────┼──────┼────────────┼─────┤
│3   │92年5 月27日│200,000     │8萬元：原告自帳戶提領 │原告帳戶│
│    │            │            │12萬元：原告向其姐夫楊│存摺影本。│
│    │            │            │  啟忠借款。            │證人楊啟│
│    │            │            │上開＋併予匯款。    │忠證詞。  │
├──┼──────┼──────┼────────────┼─────┤
│4   │92年6 月10日│106,500     │原告交付匯款。          │匯款單1紙 │
│    │            │            │                        │          │
├──┼──────┼──────┼────────────┼─────┤
│合計│            │1,806,500   │                        │          │
└──┴──────┴──────┴────────────┴─────┘
